【裁判字號】    99,台上,3171
【裁判日期】    990521
【裁判案由】    違反台灣地區與大陸地區人民關係條例
【裁判全文】
最高法院刑事判決            九十九年度台上字第三一七一號
上  訴  人  台灣高等法院高雄分院檢察署檢察官
被      告  乙○○
            甲○○
上 列一 人
選任辯護人   張宗琦律師
上列上訴人因被告等違反台灣地區與大陸地區人民關係條例案件
，不服台灣高等法院高雄分院中華民國九十九年一月二十九日第
二審更審判決（九十八年度上更(一)字第一一一號，起訴案號：台
灣高雄地方法院檢察署九十五年度偵字第六一九六、二七三七七
號，九十六年度偵字第二六八五、三三三三號），提起上訴，本
院判決如下：
    主  文
原判決撤銷，發回台灣高等法院高雄分院。
    理  由
本件原判決撤銷第一審關於被告乙○○部分之科刑判決，改判論
乙○○以共同連續意圖營利，違反不得使大陸地區人民非法進入
台灣地區之規定，處有期徒刑貳年，減為有期徒刑壹年。另以公
訴意旨略稱：被告甲○○因曾與大陸地區人民結婚，圖以辦理兩
岸地區人民假結婚之方式牟取利益，竟與梁謦麟、乙○○、黃琦
丹起意自組人蛇集團牟利，與陳世明（已歿）及在大陸地區福清
市開設兩岸婚姻媒介之林道法、林道法之弟林道旺合組兩岸人蛇
集團，明知大陸地區人民非經主管機關許可，不得進入台灣地區
，且不得使大陸地區人民非法進入台灣地區，竟透過辦理海峽兩
岸人民虛偽結婚之方式，以刊登報紙分類廣告方式，徵得台灣地
區人民陳龍榮、廖穗強、陳清泉、陳海成、曾文雄、闕秋騰、劉
淑芬、謝凰宮、吳東陽、黃壽南、喬湘濤、喬湘波、黃則霖、劉
寶清、蔡嘉雄、龔福見、張素女、林榮和、黃金財、黎靜雯、郭
櫻、黃曉琴前往大陸地區辦理虛偽結婚，而使游建平、張梅琴、
林友營、林洪英、何鳳玉、翁愛玉、吳炎玉、吳燕英、黃玉華、
楊常忠、柯孔章、陳小娟、陳雪珠、施愛妹、陳松玉、陳雅珍、
何愛英、林華芳、王愛珍、王建明、李香英、黃妹妹、姚盛和、
丁建明、王世明等大陸地區人民非法入境台灣，且基於使公務員
登載不實之概括犯意聯絡，自民國九十二年間起與梁謦麟等共組
人蛇集團，透過林道旺遊走兩岸之間，或由梁謦麟、黃琦丹帶領
台灣地區有意虛偽結婚之人頭配偶前往大陸地區○○○○道旺在
大陸地區接送，透過林道法經營之婚姻仲介所，尋得為求來台打
工賺錢之大陸地區配偶，由大陸地區人民支付人民幣二萬五千元
至二萬八千元之代價，與該集團人員均分，而仲介上開台灣人民
至大陸地區辦理假結婚，嗣使上開大陸地區人民得以不實婚姻探
親、團聚為由申請入境台灣地區，渠等分工方式為：林道旺為該
集團在台首謀，與其在大陸地區胞兄、胞姐等人負責接送搭機前
往大陸地區之台灣地區人民至大陸地區福建省福清市租屋處，供
給台灣地區人民食宿，安排大陸地區福清市人民與台灣地區人民
相親及公證結婚，將自大陸地區人民處收取之仲介費交由帶團者
攜回台灣地區發放人蛇集團成員，並聯繫大陸地區人民來台接機
等事務。陳世明、黃琦丹二人負責帶團前往大陸地區，在台時則
辦理接送機、代辦護照及單身證明等事務。梁謦麟、乙○○二人
負責接送機、代辦護照及單身證明等事務，梁謦麟另協助台灣人
民辦理或代辦大陸人士入台所需文件。甲○○則提供其向不知情
之蘇瓊花所承租址設高雄市○○區○○街四十二號住處，予前往
大陸地區假結婚者暫住或集團成員聚會之處所，並依梁謦麟要求
開立不實在職證明俾便辦理假結婚相關在職證明之手續，渠等透
過在報上刊登「赴大陸旅遊工作一個月，新台幣（下同）三至八
萬元」廣告之方式，以提供免費機票旅費及結婚後得收取人頭老
公（老婆）費用等誘因，藉以吸引台灣人民前往大陸地區辦理假
結婚，並言明事成後台灣地區人頭老公可領得三萬元，人頭老婆
可領得八萬元，半年後人頭老公、老婆各可按月收取一萬五千元
、二萬五千元。至集團利益之分配，採按件計酬，每辦成一件，
人頭老公案每成員可抽成三千元，人頭老婆案則為五千元，俟該
大陸地區人士順利入境台灣地區後始分得款項。嗣上開台灣地區
人民看報或經人介紹，與人蛇集團成員聯絡，進而與該集團成員
共同基於使大陸地區人民非法進入台灣地區及使公務員登載不實
之犯意聯絡，分別與大陸地區人士辦理假結婚，取得大陸地區結
婚公證書，返國後旋持向財團法人海峽交流基金會為文書驗證，
於取得上開公證書、文書認證後向戶政事務所辦理結婚登記，使
該戶政事務所不知情之公務員陷於錯誤，將上開不實結婚事項登
載於職務上所掌之戶籍登記簿、戶籍謄本，足生損害於戶政主管
機關戶籍資料管理之正確性，並向所轄派出所辦理對保，取得大
陸地區人民進入台灣地區保證書，填載大陸地區人民進入台灣地
區旅行證申請書，向內政部入出國及移民署（下稱移民署），以
配偶來台探親及團聚為由申請入境，使移民署不知情之公務員於
實質審查後未察覺有異，發給許可證，使上開大陸人士得以於原
判決附表二所示時間利用不知情公務員所核發形式合法之文書掩
飾實質非法之方式，順利自機場入境台灣地區；又以公訴意旨略
謂：乙○○與梁謦麟、黃琦丹，均明知大陸地區人民非經主管機
關許可，不得進入台灣地區，竟安排原判決附表二編號至之
台灣地區人民郭櫻、黃曉琴前往大陸地區與大陸地區之人民丁建
明、王世明辦理假結婚公證後，返回台灣地區持以辦理認證及戶
政結婚登記後，再以探視配偶之名義使大陸地區人民非法入境台
灣，並抽取不法利益，因認乙○○此部分及甲○○上開部分均涉
有違反台灣地區與大陸地區人民關係條例第十五條第一款之規定
而犯同條例第七十九條第二項之意圖營利使大陸地區人民非法進
入台灣地區罪，刑法第二百十六條、第二百十四條行使公務員登
載不實文書罪嫌云云。經審理結果，認乙○○此部分及甲○○上
開部分之犯罪不能證明，因而撤銷第一審關於論處甲○○被訴連
續意圖營利違反不得使大陸地區人民非法進入台灣地區之規定部
分之判決，改判諭知甲○○無罪；乙○○部分因公訴人認與有罪
部分具有刑法修正前裁判上一罪之連續關係，故不另為無罪之諭
知；雖非無見。
惟查：（一）證據之取捨與事實之認定，固為事實審法院之職權
，惟如調查所得之證據，就待證事實之內容不相一致時，仍應依
經驗法則、論理法則定其取捨，並於判決理由內詳予說明其所得
心證之理由，方足為事實認定之依據。原判決雖說明：「參以上
開房屋（即高雄市○○區○○街四十二號）係三樓透天厝住家，
而甲○○又確係在該處經營煙燻滷味，又係與梁謦麟有同居之關
係，則縱甲○○知悉梁謦麟從事仲介假結婚真引進大陸地區人民
之非法勾當，亦不能據此認定甲○○係蓄意提供而幫助或共同參
與其事。」等旨（原判決第二十六頁第三行至第七行），並以證
人黃琦丹於偵、審中證稱：甲○○與本件沒有關係，亦不知情云
云，而為有利甲○○之認定。然甲○○於警詢中供稱：「我跟梁
謦麟、黃琦丹、乙○○、大陸人民林友營、黃琦丹大陸配偶游建
平剛入境時曾居住一至二星期……乙○○及大陸人民林友營是假
結婚夫妻，乙○○及梁謦麟都是跟我一起出境去大陸假結婚的人
」、「（黃琦丹為何設籍在慶昌街四十二號？設籍目的為何？誰
同意他設籍該址？）因為他假結婚需為設籍辦理對保，房東不知
道，我是以租賃契約書同意他辦理設籍……」、「（問：梁謦麟
為何要虛設戶籍在你家即楠梓區○○路六十八巷五之二號及小港
區○○路三十五號？）她是為了對保虛設戶口，遷籍小港是為了
方便王武根辦理流動戶口。」、「陳世明等三十一人都是梁謦麟
、乙○○、黃琦丹找來之人頭，他們出境前一晚都會到我與梁謦
麟合租之住處過夜，隔天出團再由他們接送機」「（問：你大陸
配偶張梅琴第二次入境來台申請對保是誰申請？）第一次是我向
加昌派出所申請對保」（見警五卷第二、三頁、第五頁背面、第
六頁背面）；偵查中供以：在伊住處集結之人蛇集團成員有林道
旺、梁謦麟、黃琦丹、乙○○，梁謦麟帶人頭出發前，都會在伊
慶昌街租屋處過夜各等語（見九十五年度偵字第六一九六號案卷
一第二五一、二五二頁）。參以乙○○於警詢時亦供證：「（問
：陳世明等四人出境前為何要在楠梓區○○街四十二號住宿一晚
，翌日再由你們送機出境？）因怕搭不上飛機，所以叫他們提早
到慶昌街四十二號住宿集合，……」「（問：甲○○及黃琦丹跟
你們一起從事仲介假結婚，後來為何收攤不經營？）甲○○跟我
狀況一樣，要去找人頭戶，如果沒有案件就沒錢賺。」（見警三
卷乙○○筆錄第十至十一頁、第十三頁）；且證人黃琦丹於警詢
時證以：「我是受梁謦麟委託帶陳世明、陳清泉、陳龍榮及廖穗
強等四人一起去大陸，她只有告訴我將他們四人交給大陸人蛇」
、「出境前是梁謦麟交給我五張機票，我沒有付機票及旅費，出
境接送機是由甲○○（汽車香檳色）、梁謦麟（白色）及乙○○
（紅色自小客）負責」「……返台時甲○○及乙○○、梁謦麟去
機場接機……」（見警六卷第四頁正、背面）；於第一審審理時
結證：「……現在我回想後，我記得接機的有甲○○、乙○○、
梁謦麟……」「（問：你住在慶昌街四十二號期間，先後有多少
人曾經住在該處？）我住在那裡的期間，除了看過甲○○、梁謦
麟……還有包括我帶過去大陸的陳世明、陳清泉、陳龍隆、廖穗
強」「（問：陳世明、陳清泉、陳龍隆、廖穗強在該處住多久？
）要去大陸的前一晚住在那裡，隔天才出境」「（問：你住在慶
昌街期間，有無見過大陸人民住在那裡？）是一男一女」「聽他
們講話口音判斷大陸人」各等語（見第一審卷一第三四三至三四
五頁）。果上開筆錄所載無誤，甲○○既知悉梁謦麟、乙○○、
黃琦丹、林道旺從事仲介兩岸假結婚工作，仍出面向蘇瓊花承租
上開慶昌街租屋處，作為人蛇集團成員集結之地點，並於人頭配
偶返回台灣時一起前往接機，且由大陸人民住在其租屋處，是否
已參與實行犯罪過程之一部分饒堪研求。原審就上開疑點，未依
相關卷證資料，細心勺稽、查究明白，遽行論斷，已嫌調查職責
未盡；且就黃琦丹前後不一及甲○○不利於己之證述，何者較為
可採，原審並未敘明取捨證據之心證理由，亦有判決理由不備之
違法。（二）客觀上為法院認定事實之證據雖已調查，而其內容
未明瞭者，即與未經調查無異，如遽行判決，仍屬應於審判期日
調查之證據而未予調查。扣案甲○○之名片上記載：「兩岸姻緣
一線牽，真心誠信、履約保證、正派經營、負責服務，甲○○：
0000000000；黃琦丹：0000000000，地址
：高雄市○○區○○街四十二號」等文字（見警六卷第八頁）。
依原判決之認定，甲○○果僅從事「煙燻滷味」之食品生意，何
以須印製與其經營之煙燻滷味食品毫無關聯，卻與「婚姻仲介」
密切關聯之名片？雖甲○○於警詢時供稱：「……我知道是梁謦
麟印製的，她沒經過我同意……」；惟其於警詢及第一審法院審
理時均自承：名片上之手機門號係其所使用之行動電話云云（見
警五卷第四頁背面），及於檢察官偵查時供以：「……我們是一
起看報紙去應徵人頭假結，我是跟梁謦麟一同前往……因為合
夥滷味生意不好，要一起去大陸看市場作作看，所以去應徵人頭
配偶。」「（問：為何提供你的手機號碼供仲介婚姻者為對外聯
絡的資料？）我拒絕回答」各等語（見九十五年度偵字第六一九
六號卷(一)第二五一頁）。果甲○○自始未同意參與本件犯行，何
以於偵查中對其提供其手機號碼供仲介婚姻者為對外聯絡之原因
，未能提出合理解釋，再梁謦麟印製自己名義之聯絡名片既無困
礙之處，有無必要擅自印製甲○○行動電話號碼之婚姻仲介聯名
名片，而不虞他人如依甲○○之行動電話號碼聯絡時，或徒增甲
○○須逐一轉告來電內容之繁瑣，甚而如甲○○事忙，疏未轉達
，致錯失婚姻仲介機會？況黃琦丹於警詢時證稱：「（上開婚姻
仲介）名片確實是我當時對外使用，我跟甲○○聯名印製名片對
外使用，是梁謦麟交給我使用的，甲○○也有使用該紙名片」（
見警六卷第六頁正、背面）；及梁謦麟於檢察官偵查時供證：「
……名片不是我去印的，但是當初林道旺下來要談這些事時，甲
○○有在場，他有聽到我們談話的內容」各等語（見九十五年度
偵字第六一九六號卷(一)第二七一頁）。果若彼等所供不虛，甲○
○於林道旺談及印製上開名片之事宜不僅在場知悉，事後並有使
用該名片，凡此皆與甲○○所供：伊未同意梁謦麟印製上開名片
等語不合，是甲○○所供能否謂非事後卸責之詞，有待釐清。其
實情為何，既關係甲○○有無上述犯行之認定，為發見真實及維
護公平正義，自應依卷內資料細心勾稽詳查慎斷，原審未遑究明
，遽行判決，自有證據調查未盡之違法。（三）科刑之判決其宣
示之主文，與所載之事實及理由必須互相適合，否則即屬理由矛
盾，其判決當然為違背法令。原判決理由貳之四記載：「核被告
乙○○於行為時就原判決（以下所稱之附表均指原判決之附表）
附表一、附表二編號１、附表一、附表二編號３至編號部分及
附表一、附表二編號至編號部分所為，係犯修正前刑法第二
百十六條、第二百十四條之行使公務員登載不實文書罪，及違反
台灣地區與大陸地區人民關係條例第十五條第一款不得使大陸地
區人民非法進入台灣地區之規定，應依九十二年十月二十九日修
正、同年十二月三十一日施行前之台灣地區與大陸地區人民關係
條例第七十九條第一項規定論罪；就附表一、附表二編號２、附
表一、附表二編號部分所為，係犯修正前刑法第二百十六條、
第二百十四條之行使公務員登載不實文書罪，及違反台灣地區與
大陸地區人民關係條例第十五條第一款不得使大陸地區人民非法
進入台灣地區之規定，應依九十二年十月二十九日修正、同年十
二月三十一日施行前之台灣地區與大陸地區人民關係條例第七十
九條第三項、第一項未遂犯規定論罪。公訴人認應適用修正後同
法第七十九條第二項規定論罪，尚有未洽，起訴法條應予變更。
」等由（詳原判決第十五頁）。然其宣示之主文為：「乙○○共
同連續意圖營利，違反不得使大陸地區人民非法進入台灣地區之
規定，處……」，認定乙○○係犯九十二年十月二十九日修正、
同年十二月三十一日施行後之台灣地區與大陸地區人民關係條例
第七十九條第二項規定之罪，即有主文與理由矛盾之違背法令。
（四）原審雖採信乙○○辯稱：甲○○於九十二年九月離去其所
承租之慶昌街四十二號後，伊亦離去云云，認乙○○並未參與九
十二年十月間，原判決附表二編號之郭櫻、之黃曉琴假結婚
之犯行。惟乙○○於警詢時供認：「（問：你跟梁謦麟、甲○○
、黃琦丹、陳世明及林道旺等與大陸林道旺家族共同合作仲介兩
地假結婚案，合作仲介有多久？）大約由九十二年三月到十月結
束（黃曉琴案件結束）」（見警三卷乙○○筆錄第十三頁）。果
上開筆錄所載無誤，乙○○與梁謦麟、甲○○、黃琦丹、陳世明
及林道旺等人共同合作仲介兩岸假結婚案件，係實行至九十二年
十月間之原判決附表二編號黃曉琴假結婚案件結束後才終止。
原審未遑綜合卷內證據資料詳酌慎斷查究明白，遽為被告等二人
有利之認定，復未就乙○○不利於己之供述，說明不予採信之理
由，亦有證據之調查未盡及判決理由不備之違法。檢察官上訴意
旨執以指摘，為有理由，應認原判決仍有撤銷發回之原因。
據上論結，應依刑事訴訟法第三百九十七條、第四百零一條，判
決如主文。
中    華    民    國  九十九  年    五    月  二十一  日
                      最高法院刑事第三庭
                          審判長法官  林  增  福
                                法官  張  清  埤
                                法官  陳  世  雄
                                法官  何  菁  莪
                                法官  邱  同  印
本件正本證明與原本無異
                                      書  記  官
中    華    民    國  九十九  年    五    月  二十六  日
                                                      K

司法院資訊處製作；財團法人民間司法改革基金會備份。
